【裁判字號】    98,判,1240
【裁判日期】    981022
【裁判案由】    贈與稅
【裁判全文】
最  高  行  政  法  院  判  決
                                      98年度判字第1240號
上  訴  人  甲○○
被 上訴 人  財政部臺灣省南區國稅局
代  表  人  乙○○
上列當事人間贈與稅事件，上訴人對於中華民國96年10月3日高
雄高等行政法院96年度訴更一字第16號判決，提起上訴，本院判
決如下：
    主  文
原判決廢棄，發回高雄高等行政法院 。
    理  由
一、上訴人之被繼承人王萬收於民國91年1月28日死亡，被上訴
    人於調查王萬收之遺產總額時，查得王萬收分別於90年2月
    12日、2月15日、4月11日、6月7日及6月4日將其所有坐落高
    雄縣仁武鄉○○段1029之1地號、高雄縣鳳山市○○段246地
    號、高雄縣橋頭鄉○里○段379及380地號、高雄縣仁武鄉○
    ○段1029地號土地、雲林縣口湖鄉○○段588、589、637、6
    37之10地號、雲林縣口湖鄉○○段199之1、205之1、205之
    2、207之1、208之1、210、212及220之1地號共計17筆土地(
    下稱系爭土地)，贈與其配偶吳的，並分別於同年2月16日、
    4月13日、6月7日及6月13日申報配偶相互間贈與，經被上訴
    人依遺產及贈與稅法第20條第1項第6款規定，核定不計入贈
    與總額。嗣被上訴人查得贈與人王萬收與吳的已於89年12月
    11日經法院判決離婚，乃重行核定贈與總額50,770,315元，
    贈與淨額49,770,315元，應補徵稅額353,565元。因被繼承
    人王萬收已死亡，乃以上訴人即繼承人為納稅義務人。上訴
    人不服，申經復查結果，90年6月7日贈與總額獲追減13,755
    ,500元、90年6月4日（雲林縣口湖鄉○○段等4筆土地部分
    ）贈與總額獲追減13,755,500元及90年6月4日（雲林縣口湖
    鄉○○段等8筆土地部分）贈與總額獲追減13,755,500元，
    其餘則未獲變更。上訴人仍不服，提起訴願遭決定駁回，遂
    提起行政訴訟，經原審法院判決駁回上訴人之訴。上訴人不
    服，提起上訴，經本院判決廢棄原判決發回原審法院。嗣經
    原審為更審判決後，上訴人猶不服，復提起本件上訴。
二、上訴人起訴主張：其被繼承人王萬收與訴外人吳的於離婚訴
    訟言詞辯論終結前達成協議，兩造口頭已成立土地贈與契約
    ，由王萬收同意將其名下未貸款之系爭土地移轉給吳的做為
    補償，縱婚姻關係消滅後始辦理土地所有權移轉登記，依本
    院78年度判字第1144號判決之意旨，仍有遺產及贈與稅法第
    20條第1項第6款規定之適用。雖未能明確提及每筆要過戶土
    地地號，但因已提及王萬收將名下之未貸款土地，故債之標
    的已得確定，該口頭之贈與債權契約已發生效力。系爭雲林
    縣口湖鄉○○段637之1地號土地屬未設定抵押之土地，並未
    移轉予吳的，乃因雲林縣口湖鄉○○段637之1地號土地所有
    權狀遺失需申辦遺失補發。又同段637之10地號土地雖設定1
    千萬元之抵押權，然該637之10地號土地係於85年12月16日
    因判決共有物分割而自同段637地號土地分割而來，且在判
    決共有物分割前同段637地號土地即已設定1千萬元之抵押權
    ，非以被繼承人王萬收所有土地之應有部分所設定，故被繼
    承人王萬收本人未在637之10地號土地設定抵押權，受贈與
    人吳的與被繼承人王萬收均認為637地號土地屬未貸款土地
    ，與證人何俊敦律師所述情形並無不一致之處。又本件土地
    贈與所有權移轉契約書形式上係私文書，自不具公文書之證
    據能力。再系爭坐落雲林縣口湖鄉○○段589、588、637、
    637之10地號等4筆土地贈與所有權移轉契約書應屬無效，自
    不生贈與稅之問題。另系爭土地中受贈人吳的已共繳7,632,
    176元土地增值稅，應自贈與總額中扣除等語，求為判決撤
    銷訴願決定及原處分（含復查決定）不利於上訴人部分。
三、被上訴人則以：依原審法院93年度訴字第626號判決理由觀
    之，依據證人何俊墩律師之證言，贈與人與吳的僅就系爭土
    地有所討論，然尚未就贈與標的達成具體之協議；又若被繼
    承人與其妻二人於離婚判決前一日即有所協議，自應一次移
    轉系爭土地所有權，尚無於贈與人死亡前數月始分批辦理所
    有權移轉登記之理。且系爭土地移轉日期距上訴人所稱成立
    贈與債權契約日期長達約4至6個月之久，若贈與標的早已合
    致，亦無延宕數月之理由。另上訴人於復查時主張系爭土地
    為贈與人與吳的離婚之贍養費，現復辯稱贈與人與吳的達成
    贈與契約，前後不一，難認其主張為真實。又依系爭土地所
    有權移轉登記之「土地贈與所有權移轉契約書」所載，僅得
    知贈與人與吳的成立贈與物權書面契約之日期分別為90年2
    月12日及15日、4月11日、6月7日及6月4日，並無任何字句
    載有贈與人與吳的於89年10月25日已有贈與之合意等語，資
    為抗辯，求為判決駁回上訴人之訴。
四、原審駁回上訴人之訴，係以：本件上訴人固主張其被繼承人
    王萬收與訴外人吳的就系爭土地於89年10月25日已協議成立
    贈與契約，惟依據系爭土地所有權移轉登記之「土地贈與所
    有權移轉契約書」所載，僅可證明王萬收與訴外人吳的成立
    贈與系爭土地之書面契約之日期分別為90年2月12日、2月15
    日、4月11日、6月7日、6月4日，並無任何字句載有王萬收
    與訴外人吳的於89年10月25日已有贈與之合意。證人何俊墩
    律師於原法院前審到庭證稱：王萬收有同意要過戶給吳的，
    但表示要給一些時間。王萬收同意將系爭土地過戶給吳的補
    償其財產損失。且該證人並於原法院93年度訴字第652號吳
    的土地增值稅事件證稱：真正管理的人是二人(係指王萬收
    與吳的)的女兒王淑珍，原告夫妻二人叫我到他們家去，都
    不是協調財產等語，綜合證人何俊墩律師前揭證言觀之，王
    萬收與訴外人吳的兩人間贈與契約並不具備成立要件，亦即
    兩人間於當時尚未成立贈與契約，故上訴人主張89年10月25
    日當日已成立贈與之債權契約，應有遺產及贈與稅法第20條
    第1項第6款規定之適用云云，顯有誤解。次查，證人何俊墩
    雖另出具聲明書及在被上訴人處製作復查談話紀錄，經查，
    王萬收於91年1月28日死亡時，所遺土地甚多，縱其生前於
    離婚前曾表示同意無條件將名下未設定抵押之土地移轉予訴
    外人吳的，惟訴外人吳的於另件土地增值稅事件中，否認其
    當時知悉並同意與王萬收訂定贈與系爭坐落雲林縣口湖鄉○
    ○段等4筆土地之契約，而主張該等土地贈與所有權移轉契
    約書應屬無效等語。雙方就贈與那些特定或可得特定之土地
    ，意思表示尚未合致，已灼然甚明。又王萬收與訴外人吳的
    之婚姻關係，於89年12月11日判決離婚確定。倘王萬收在離
    婚案件言詞辯論終結前1日，確有允諾贈與土地予訴外人吳
    的，雙方就土地爭議已達成協議，此離婚動機已有更異，則
    於翌日之言詞辯論就此關鍵事實自應提及或於庭外協議離婚
    ，並就土地事宜一併達成和解，始符常情，益足徵其在判決
    離婚前，尚未就贈與土地一事達成具體協議，至為顯然。再
    查，是若王萬收與訴外人吳的確在離婚案件言詞辯論前1日
    已達成協議，自應一次移轉所有權，亦無在王萬收死亡前數
    月始分批辦理所有權移轉登記之理。本件贈與契約依前揭「
    土地贈與所有權移轉契約書」所載，原因發生日期既記載為
    90年2月12日、2月15日、4月11日、6月7日及6月4日，此外
    復無其他證據足資證明王萬收與訴外人吳的間有於婚姻關係
    存續期間就系爭土地成立贈與契約，是依前揭「土地贈與所
    有權移轉契約書」及依該契約書所為之所有權移轉登記，既
    均於王萬收與訴外人吳的婚姻關係消滅之後，被上訴人據以
    課徵系爭土地之贈與稅，即無不合。系爭坐落雲林縣口湖鄉
    ○○段589、588、637、637之10地號等4筆土地，其土地贈
    與所有權移轉契約書經受贈人吳的否認，該4筆土地所有權
    既移轉登記予訴外人吳的，且訴外人吳的並無以任何無效之
    原因辦理塗銷該4筆土地之所有權移轉登記，則依土地法第
    43條規定，該4筆土地之贈與所有權移轉登記仍有絕對之效
    力。又該4筆土地贈與所有權移轉契約書係於90年6月4日簽
    訂，同日王萬收另將前揭雲林縣口湖鄉○○段8筆土地亦以
    贈與為原因移轉登記予訴外人吳的。如前所述，王萬收上開
    4筆土地及8筆土地受贈人吳的蓋章欄之印文，經原審法院勘
    驗結果兩者之印文相同，則上訴人僅就該4筆土地之贈與契
    約書主張訴外人吳的否認知悉及同意，而謂王萬收其係屬無
    權代理(辦理過戶)云云，自屬無據。另王萬收與訴外人吳的
    二人之感情既已交惡，衡情王萬收應無片面作成有利於訴外
    人吳的之行為，王萬收私自將其所有之前揭4筆土地移轉登
    記予訴外人吳的，亦與經驗法則有違。又上訴人雖主張系爭
    17筆土地中高雄縣鳳山市○○段246地號、高雄縣仁武鄉○
    ○段1029之1地號及雲林縣口湖鄉○○段589、588、637、63
    7之10地號等4筆土地之土地增值稅，訴外人吳的與上訴人已
    分別繳納完畢，應自贈與總額中扣除云云。查本件受贈人即
    訴外人吳的若確有繳納系爭土地之土地增值稅，依法自得提
    示系爭土地移轉登記時其所繳納土地增值稅之證明及資金流
    程，向稽徵機關申請將其繳納之土地增值稅自贈與總額中扣
    除，由稽徵機關查明其究係受贈人自行繳納或贈與人出資代
    為繳納上開稅費後，始能決定應否併入贈與總額或自贈與總
    額中扣除計課贈與稅。惟查，訴外人吳的並未依前述程序向
    主管稽徵機關提出申請，再由稽徵機關查明其確有自行繳納
    上開土地增值稅，並准予自贈與總額中扣除計課贈與稅，則
    上訴人主張應依遺產及贈與稅法施行細則第19條之規定，自
    贈與總額中扣除云云，即有誤解。又查，本件贈與稅繳款書
    之納稅義務人欄位係記載：「（贈與人歿：王萬收）王淑貞
    、甲○○」，依其文義，其並非記載「王淑貞、甲○○」二
    人為納稅義務人，而是表明原稅捐義務人王萬收已死亡，其
    生前應繳納之稅捐應由繼承人依法履行公法上之金錢給付義
    務。至於王淑貞、甲○○二人，被上訴人雖未將「納稅義務
    人」之稱謂更正為「代繳義務人」，而仍延用制式之繳款書
    填載其內容，然該繳款書顯然已含有以王淑貞、甲○○二人
    代繳義務人之身分，作為系爭贈與稅之繳款人，並對之送達
    應屬被繼承人王萬收稅捐義務之贈與稅繳款書之意旨等詞，
    為其判斷基礎。
五、本院查：按「稅捐稽徵法為稅捐稽徵之通則規定，該法第14
    條規定：『納稅義務人死亡，遺有財產者，其依法應繳納之
    稅捐，應由遺囑執行人、繼承人、受遺贈人或遺產管理人，
    依法按稅捐受清償之順序，繳清稅捐後，始得分割遺產或交
    付遺贈（第1項）。遺囑執行人、繼承人、受遺贈人或遺產
    管理人，違反前項規定者，應就未清繳之稅捐，負繳納義務
    （第2項）。』依該條第1項之規定，被繼承人生前尚未繳納
    之稅捐義務，並未因其死亡而消滅，而由其遺囑執行人、繼
    承人、受遺贈人或遺產管理人，於被繼承人遺有財產之範圍
    內，代為繳納。遺囑執行人、繼承人、受遺贈人或遺產管理
    人係居於代繳義務人之地位，代被繼承人履行生前已成立稅
    捐義務，而非繼承被繼承人之納稅義務人之地位。惟如繼承
    人違反上開義務時，依同條第2項規定，稽徵機關始得以繼
    承人為納稅義務人，課徵其未代為繳納之稅捐。是被繼承人
    死亡前業已成立，但稽徵機關尚未發單課徵之贈與稅，遺產
    及贈與稅法既未規定應以繼承人為納稅義務人，則應適用稅
    捐稽徵法第14條之通則性規定，即於分割遺產或交付遺贈前
    ，由遺囑執行人、繼承人、受遺贈人或遺產管理人，就被繼
    承人之遺產，依法按贈與稅受清償之順序，繳清稅捐。違反
    此一規定者，遺囑執行人、繼承人、受遺贈人或遺產管理人
    始應就未繳清之贈與稅，負繳納義務。」司法院釋字第622
    號解釋理由書闡示在案。準此被繼承人生前尚未繳納之稅捐
    義務，遺囑執行人、繼承人、受遺贈人或遺產管理人係居於
    代繳義務人之地位，代被繼承人履行生前已成立稅捐義務，
    而非繼承被繼承人之納稅義務人之地位。倘分割遺產或交付
    遺贈前，遺囑執行人、繼承人、受遺贈人或遺產管理人，未
    就被繼承人原應負贈與稅義務，代為繳清稅捐，遺囑執行人
    、繼承人、受遺贈人或遺產管理人始應就未繳清之贈與稅，
    依稅捐稽徵法第14條第2項負繳納義務。惟依反面解釋，倘
    分割遺產後，遺囑執行人、繼承人、受遺贈人或遺產管理人
    ，仍未繳清該贈與稅，自已違反稅捐稽徵法第14條第1項之
    規定，稽徵機關依同條第2項以遺囑執行人、繼承人、受遺
    贈人或遺產管理人就未繳清之稅款課徵其未代為繳納之稅款
    ，始為適法。經查本件原判決未查明原處分之作成，究係於
    分割遺產前，抑或遺產分割後，徒以被上訴人核發之贈與稅
    繳款書之納稅義務人欄位係記載：「（贈與人歿：王萬收）
    王淑貞、甲○○」，依其文義，其並非記載「王淑貞、甲○
    ○」二人為納稅義務人，而是表明原稅捐義務人王萬收已死
    亡，其生前應繳納之稅捐應由繼承人依法履行公法上之金錢
    給付義務，該繳款書顯然係以王淑貞、甲○○二人代繳義務
    人之身分，作為系爭贈與稅之繳款人為由，而認被上訴人核
    發該繳款書為合法。然就上訴人是否違反稅捐稽徵法第14條
    第1項之義務，而可依同條第2項為核發贈與稅繳款書，或核
    發繳款書時，遺產業已分割，可逕依同條第2項為之，未予
    究明，遽為不利於上訴人之判決，殊嫌率斷。本件上訴意旨
    指摘原判決不當，求予廢棄，為有理由，應由本院將原判決
    廢棄，發回原審法院更為審理。
六、據上論結，本件上訴為有理由。依行政訴訟法第256條第1項
    、第260條第1項，判決如主文。
中    華    民    國    98    年    10    月    22    日
                    最高行政法院第二庭
                        審判長法官  鍾  耀  光
                              法官  廖  宏  明
                              法官  張  瓊  文
                              法官  黃  淑  玲
                              法官  鄭  小  康
以  上  正  本  證  明  與  原  本  無  異
中    華    民    國    98    年    10    月    22    日
                              書記官  黃  淑  櫻


司法院資訊處製作；財團法人民間司法改革基金會備份。
